ACORDAO-COMPLETO-2536010

ACÓRDÃO 7036/2022 ATA 39/2022 - SEGUNDA CÂMARA

VISTOS, relatados e discutidos estes autos que cuidam de pedido de reexame interposto contra o Acórdão 10846/2021-TCU-Segunda Câmara,
ACORDAM os Ministros do Tribunal de Contas da União, reunidos em sessão da Segunda Câmara, com fundamento no artigo 48 da Lei 8.443/1992, c/c os artigos 285 e 286 do Regimento Interno do TCU, diante das razões expostas pelo Relator, em:
9.1. conhecer e dar provimento ao pedido de reexame, de modo a reformar a deliberação recorrida para torná-la sem efeito;
9.2. encaminhar os autos ao Relator a quo, para reapreciação do feito;
9.3. dar ciência deste acórdão ao recorrente e à unidade jurisdicionada.

Pedido de reexame contra acórdão que considerou ilegal ato de pessoal.

Segunda Câmara

Tribunal Regional do Trabalho da 15ª Região - Campinas/SP.

3. Interessados/Responsáveis/Recorrentes:
3.1. Interessada: Maristel Badra Pecora Augusto (XXX.177.218-XX).
3.2. Recorrente: Maristel Badra Pecora Augusto (XXX.177.218-XX).

13.1. Ministros presentes: Augusto Nardes (na Presidência), Bruno Dantas (Relator) e Antonio Anastasia.
13.2. Ministro-Substituto presente: Marcos Bemquerer Costa.

BRUNO DANTAS

Ministro Raimundo Carreiro.

Cuidam os autos de pedido de reexame (peças 14-23) interposto por Maristel Badra Pecora Augusto contra o Acórdão 10846/2021-TCU-Segunda Câmara, lavrado nos seguintes termos:
"ACORDAM os Ministros o Tribunal de Contas da União, reunidos em Sessão da Segunda Câmara, com fundamento nos arts. 1º, inciso V, e 39, inciso II, da Lei nº 8.443/92, c/c os arts. 17, inciso III; 143, inciso II e 260 e 262 do Regimento Interno/TCU, em considerar ilegal e negar registro ao ato de aposentadoria em favor de Maristel Badra Pecora Augusto (Ato n. 404/2018) e expedir os comandos discriminados no item 1.7.
1. Processo TC-Processo 023.062/2021-5 (APOSENTADORIA) 
1.1. Interessado: Maristel Badra Pecora Augusto (XXX.177.218-XX) 
1.2. Órgão/Entidade: Tribunal Regional do Trabalho da 15ª Região - Campinas/sp
1.3. Relator: Ministro Raimundo Carreiro
1.4. Representante do Ministério Público: Procurador Júlio Marcelo de Oliveira
1.5. Unidade Técnica: Secretaria de Fiscalização de Integridade de Atos e Pagamentos de Pessoal e de Benefícios Sociais (Sefip) .
1.6. Representação legal: não há.
1.7. Determinações/Recomendações/Orientações: 
1.7.1. dispensar o ressarcimento das quantias indevidamente recebidas de boa-fé, consoante o Enunciado nº 106 da Súmula de Jurisprudência deste Tribunal;
1.7.2. determinar ao órgão/entidade responsável pela concessão que:
1.7.2.1. no prazo quinze dias, contados da ciência, providencie o destaque da parcela de quinto incorporada com amparo em função comissionada exercida entre 8/4/1998 e 4/9/2001 e transforme-a em Parcela Compensatória a ser absorvida por reajustes futuros, consoante decidido pelo Supremo Tribunal Federal no RE nº 638.115/CE, sob pena de responsabilidade solidária da autoridade administrativa omissa;
1.7.2.2. emita novo ato de aposentadoria da interessada Maristel Badra Pecora Augusto (Ato n. 404/2018) , livre da irregularidade apontada, disponibilizando-o a este Tribunal, por meio do Sistema e-Pessoal, nos termos e prazos fixados na IN-TCU 78/2018;
1.7.2.3. no prazo de trinta dias, contados da ciência, disponibilize a este Tribunal, por meio do Sistema e-Pessoal, comprovante da data em que o interessado tomou conhecimento deste Acórdão, conforme art. 21, inciso I, da IN-TCU 78/2018;
1.7.3. dar ciência deste Acórdão ao órgão/entidade responsável pela concessão, informando que o teor integral da deliberação poderá ser obtido no endereço eletrônico www.tcu.gov.br/acordaos."
2.	Admitido o processamento do recurso, porquanto preenchidos os requisitos previstos no art. 48 da Lei 8.443/1992, conferi efeito suspensivo aos itens 1.7, 1.7.2, 1.7.2.1 e 1.7.2.2 do acórdão recorrido (peça 30) .
3.	Instruído o feito, faço reproduzir, com os ajustes que julgo pertinentes, o exame técnico e o encaminhamento oferecidos pela Secretaria de Recursos deste Tribunal (peça 36) :
"HISTÓRICO 
A recorrente ocupou em atividade o cargo de Analista Judiciário - Especialidade Execução de Mandados (Oficial de Justiça avaliador) e, em seu ato de aposentadoria, constam a incorporação de quintos de FC-4, função exercida pela interessada no TRT da 15ª Região, exclusivamente na atribuição de execução de mandatos. No referido ato, consta, também dos proventos, a Gratificação de Atividade Externa, criada pela Lei 11.416/2006, exclusivamente para os Analistas Judiciários da especialidade Execução de Mandatos. Assim, há ilegalidade, em razão de se ter identificado que a recorrente percebe a gratificação de atividade externa, cumulada com vantagem decorrente da incorporação de quintos, pelo exercício de função inerente às atribuições do cargo efetivo.
2.1.	Verifica-se, na linha do que restou decidido no Acórdão 2784/2016-TCU-Plenário, cujo voto condutor foi relatado pelo Exmo. Ministro Benjamin Zymler, que a FC-4 exercida pela ex-servidora não possuía natureza de função de confiança, pois era paga a todos os ocupantes do cargo efetivo de Analista Judiciário, especialidade Oficial de Justiça Avaliador. 
2.2.	Assim, a 'investidura' na função não dependia de escolha da autoridade, ou seja, não dependia do quesito confiança, inerente a todos os ocupantes de função comissionada. Destarte, a despeito do nomen iuris, claro está que se tratava de verdadeira gratificação paga em razão do exercício das atribuições típicas do cargo (execução de mandatos) .
2.3.	O fato, portanto, é que essa vantagem não possui natureza de função (pois era paga indistintamente a todos os Oficiais de Justiça no TRT da 15ª Região) e, assim, não teria o condão de gerar a incorporação de quintos.
2.4.	Ocorre que, nas razões que levaram a prolação do Acórdão recorrido, constou, como razão da irregularidade do ato concessório, o fato de a Sra. Maristel Badra Pecora Augusto ter ocupado função comissionada posteriormente ao advento da Lei 9.624/1998, cuja correspondente parcela de décimos/quintos foi incorporada aos seus proventos, razão por que foi determinado ao órgão de origem que procedesse à adequação da aludida parcela conforme modulado pelo Supremo Tribunal Federal no âmbito do RE 638.115. 
ADMISSIBILIDADE
3.	Reitera-se o exame de admissibilidade efetuado pelo Sar/Serur (peça 26) , ratificado pelo Ministro-Relator Bruno Dantas (peça 30) , que concluiu pelo conhecimento do pedido de reexame, com fundamento no artigo 48 da Lei 8.443/1992, c/c os artigos 285 e 286, parágrafo único, do RI/TCU, suspendendo-se os efeitos dos subitens 1.7, 1.7.2, 1.7.2.1 e 1.7.2.2 do Acórdão 10846/2021-TCU-Segunda Câmara.
EXAME DE MÉRITO
Delimitação
4.1.	Constitui objeto do presente recurso definir se o Acórdão 10846/2021-TCU-Segunda Câmara reflete a irregularidade apontada pela Secretaria de Fiscalização de Integridade de Atos e Pagamentos de Pessoal e de Benefícios Sociais (Sefip) com o aval do d. Ministério Público junto ao TCU - MPTCU, ou seja, função inerente (Execução de Mandatos) , ou se trata de incorporação de parcelas de décimos/quintos após o advento da Lei 9.624/1998, conforme constou dos considerandos da referida deliberação.
5. Do direito à incorporação de quintos decorrente do exercício de função comissionada e/ou cargo em comissão, no período entre 8/4/1998 a 4/9/2001 (RE 638.115/CE) 
5.1.	A recorrente aduz que é beneficiária de decisão judicial transitada em julgado, que lhe assegura a incorporação de quintos decorrente do exercício de função comissionada e/ou cargo em comissão, no período entre 8/4/1998 a 4/9/2001, com base nos seguintes argumentos:
5.2.	A recorrente foi beneficiada por ação coletiva transitada em julgado em 01/08/2006, ou seja, antes da prolação do RE 638.115/CE, movida pelo Sindicato dos Servidores Públicos Federais da Justiça do Trabalho na 15ª Região (Sindiquinze) de nº 2004.34.00.048565-0.
Análise
5.3.	Convém, de pronto, transcrever os considerandos que levou a prolação do Acórdão recorrido, que trata da irregularidade em relação aos quintos:
VISTOS e relacionados estes autos de ato de aposentadoria emitido pelo Tribunal Regional do Trabalho da 15ª Região - Campinas/SP, submetido a este Tribunal para fins de registro;
Considerando que, no ato enfocado nestes autos, as análises empreendidas na fase de instrução revelam a irregularidade caracterizada pela inclusão, nos proventos, de um quinto de função comissionada exercida após 8/4/1998, além dos limites previstos nos arts. 3º e 5º da Lei 9.624/1998, que admitiam, após aquela data, apenas a contabilização de tempo residual para a integralização de um décimo decorrente do exercício de função iniciado até 10/11/1997 (data de publicação da MP 1.595-14, convertida na Lei 9.527/1997, que extinguiu a vantagem dos quintos/décimos) ;
Considerando que a irregularidade tipificada é objeto de jurisprudência pacificada nesta Corte de Contas, especialmente a partir do julgamento do RE 638.115/CE (Ministro-Relator Gilmar Mendes) , pelo Supremo Tribunal Federal, com repercussão geral, acompanhado por iterativos julgados desta Corte de Contas, a exemplo dos Acórdão 8187/2021-TCU-Primeira Câmara (relator: Ministro Walton Alencar Rodrigues) , 8.124/2021-1ª Câmara (relator: Ministro Benjamin Zymler) , 8.492/2021-1ª Câmara (relator: Ministro Vital do Rêgo) , 8.684/2021-1ª Câmara (relator: Ministro Jorge Oliveira) , 8.178/2021-1ª Câmara (relator: Ministro Substituto Augusto Sherman) , 8.611/2021-1ª Câmara (relator: Ministro Substituto Weder de Oliveira) , 7.999/2021-2ª Câmara (relator: Ministro Augusto Nardes) , 7.816/2021-2ª Câmara (relator: Ministro Aroldo Cedraz) , 8.318/2021-2ª Câmara (relator: Ministro Raimundo Carreiro) , 8.254/2021-2ª Câmara (relator: Ministro Bruno Dantas) , 13.963/2020-2ª Câmara (relatora: Ministra Ana Arraes) , 8.319/2021-2ª Câmara (relator: Ministro Substituto Marcos Bemquerer) e 8.224/2021-2ª Câmara (relator: Ministro Substituto André Luís de Carvalho) , entre outros;
Considerando que a parcela ora impugnada foi concedida mediante decisão administrativa, o que, segundo a modulação de efeitos do julgamento do RE 638.115/CE (Ministro-Relator Gilmar Mendes) , feita pelo Supremo Tribunal Federal, impõe a sua conversão em parcela compensatória a ser absorvida por reajustes futuros;
Considerando os pareceres convergentes da unidade técnica especializada e do Ministério Público junto a este Tribunal;
Considerando a presunção de boa-fé do interessado;
Considerando que este Tribunal, por meio do Acórdão 1414/2021-TCU-Plenário (relator: Ministro Walton Alencar Rodrigues) , em acolhimento a proposta deste Relator, fixou entendimento no sentido da possibilidade de apreciação de ato sujeito a registro mediante relação, na forma do art. 143, inciso II, do Regimento Interno do TCU, nas hipóteses em que a ilegalidade do ato decorra exclusivamente de questão jurídica de solução já pacificada na jurisprudência desta Corte de Contas;
5.4.	Nota-se que os fundamentos utilizados para considerar irregular o ato concessório de aposentadoria da Sra. Maristel Badra Pecora Augusto foi o fato de ter exercido função comissionada após 8/4/1998, sendo que a concessão foi feita em desacordo com a modulação de efeitos fixada pelo Supremo Tribunal Federal - STF no RE 638.115, o que levou a recorrente a recorrer e consignar que há decisão judicial que lhe assegura a continuidade do recebimento da vantagem sem absorção futura, nos termos do referido julgado do STF. 
5.5.	Ocorre que a razão da irregularidade apontada Secretaria de Fiscalização de Integridade de Atos e Pagamentos de Pessoal e de Benefícios Sociais com o aval do d. Ministério Público junto ao TCU foi outra, conforme transcrição a seguir da instrução da referida unidade técnica (peça 5) :
9.2.2 Houve o registro de pelo menos uma rubrica com 'Denominação para análise pelo TCU = Vantagem de caráter pessoal (23700 - VPNI INATIVO (Vantagem de caráter pessoal - Incorporação de quintos/décimos de função) - R$ 2.984,45) .
a. Justificativa do Gestor de Pessoal: Não há. Verificação efetuada no âmbito do TCU.
b. Análise do Controle Interno:  Não há. Verificação efetuada no âmbito do TCU.
c. Análise da Equipe Técnica: Ilegal
A FC exercida pelo inativo não possuía natureza de função de confiança, pois era paga a todos os ocupantes do cargo de Analista Judiciário, Especialidade Execução de Mandados. Nesse sentido, a incorporação de função do interessado está em desconformidade com os termos previstos no art. 62-A da Lei 8.112/1990; por isso, o pagamento da rubrica é ilegal. (sublinhamos) 
5.6.	Vê-se que a irregularidade do ato concessório de aposentadoria se deve ao fato de terem sido concedidas parcelas de décimos/quintos de função inerente, ou seja, não dependia do quesito confiança, pertinente a todos os ocupantes de função comissionada. Portanto, situação distinta da apontada no Acórdão recorrido - cujo ato foi apreciado mediante relação e não foi transcrita a proposta da unidade técnica (Sefip) e MPTCU - que diz acerca de décimos/quintos incorporados após o advento da Lei 9.624/1998, que é disciplinado pelo que restou decidido no RE 638.115/CE. Assim, é necessário desconstituir a deliberação recorrida, de modo que seja prolatada outra, no qual conste o real fundamento da irregularidade do ato, de modo a permitir que a interessada possa exercer seu direito ao contraditório e ampla defesa pleno das razões que maculam seu ato concessório, considerando que o aludido reconhecimento, por deliberação judicial transitada em julgado, à incorporação de quintos, no período compreendido entre 08/04/1998 e 04/09/2001, tem como pressuposto o efetivo exercício de função de confiança ou cargo comissionado, o que não ocorreu no presente caso, eis que as funções de Executantes de Mandados eram indistintamente atribuídas aos Oficiais de Justiça Avaliadores, no efetivo exercício das atribuições inerentes e próprias do cargo efetivo.
CONCLUSÃO
6.	Da análise de mérito, conclui-se que foi equivocadamente apontado, nos considerandos da deliberação recorrida, como fundamento para o julgamento da irregularidade do ato concessório de aposentadoria da Sra. Maristel Badra Pecora Augusto a incorporação de parcelas de décimos/quintos relativa ao período de 8/4/1998 até 4/9/2001, mas o que foi constatado pela unidade técnica (Sefip) com o aval do MPTCU foi de que a FC exercida pela inativa não possuía natureza de função de confiança, pois era paga a todos os ocupantes do cargo de Analista Judiciário, Especialidade Execução de Mandados (função inerente) , o que não permite a incorporação.
6.1.	Por conseguinte, deve-se dar provimento ao presente recurso, de modo a tornar sem efeito o acórdão recorrido, restituindo os autos ao Relator a quo para nova proposta de deliberação de mérito do ato concessório.
PROPOSTA DE ENCAMINHAMENTO
7.	Ante o exposto, submetem-se os autos à consideração superior, propondo-se, com fundamento no art. 48 da Lei 8.443/1992:
a) conhecer do recurso e, no mérito, dar-lhe provimento, de modo a:
a.1) tornar sem efeito o Acórdão 10846/2021-TCU-Segunda Câmara;
a.2) encaminhar os autos ao Gabinete do Relator a quo para que seja providenciada outra proposta de deliberação, de modo que conste o real fundamento da irregularidade do ato concessório de aposentadoria de que trata a peça 3; e
b) informar a recorrente e demais interessados do acórdão a ser proferido, destacando que o relatório e o voto que o fundamentam podem ser acessados por meio do endereço eletrônico www.tcu.gov.br/acordaos."
4.	O Ministério Público junto ao TCU, representado nos autos pelo Procurador Marinus Eduardo De Vries Marsico, manifestou-se de acordo com a secretaria especializada (peça 38) .
	É o relatório.

Jean Paulo Ruzzarin (21.006/OAB-DF), Marcos Joel dos Santos (21.203/OAB-DF) e outros, representando Maristel Badra Pecora Augusto.

Procurador Marinus Eduardo De Vries Marsico.

ato considerado ilegal. pedido de reexame. constatação de que os fundamentos do acórdão não condizem com a impropriedade indicada na instrução da secretaria especializada. erro de julgamento. conhecimento e provimento do recurso. insubsistência do acórdão recorrido. retorno dos autos ao relator a quo. ciência.

APOSENTADORIA (APOS)

Secretaria de Recursos (Serur); Secretaria de Fiscalização de Integridade de Atos e Pagamentos de Pessoal e de Benefícios Sociais (Sefip).

Cuidam os autos de pedido de reexame interposto por Maristel Badra Pecora Augusto contra o Acórdão 10846/2021-TCU-Segunda Câmara, que considerou ilegal seu ato de aposentadoria.
2.	Inicialmente, ratifico o despacho exarado no sentido de que o recurso deve ser conhecido, porquanto preenche os requisitos de admissibilidade previstos no artigo 48 da Lei 8.443/1992.
3.	A Secretaria de Recursos e o Ministério Público junto ao TCU manifestam-se no sentido dar provimento ao pleito para tornar insubsistente a deliberação recorrida, por identificar que os fundamentos do acórdão não condizem com a impropriedade indicada na instrução da secretaria especializada. Por conseguinte, sugerem encaminhar os autos ao Relator a quo, para reapreciação do feito.
4.	No mérito, acompanho integralmente o posicionamento da secretaria e do MPTCU, adotando como razões de decidir os fundamentos sustentados nos pareceres precedentes.
5.	De fato, constata-se que, muito embora a instrução da secretaria especializada tenha indicado como irregularidade a incorporação de quintos pelo exercício de função inerente ao cargo efetivo, os fundamentos apontados no acórdão para considerar ilegal a concessão dizem respeito à incorporação de parcela de quintos no período de 8/4/1998 a 4/9/2001.
6.	Nesse cenário, cumpre dar provimento ao recurso para tornar sem efeito a deliberação recorrida, por erro de julgamento, com retorno dos autos ao Relator a quo, nos termos propostos pela unidade instrutora.
	Ante o exposto, voto por que o Tribunal adote a deliberação que ora submeto à apreciação deste Colegiado.
TCU, Sala das Sessões Ministro Luciano Brandão Alves de Souza, em 1 de novembro de 2022.
Ministro BRUNO DANTAS
Relator